【裁判字號】    98,消債更,32
【裁判日期】    980525
【裁判案由】    更生事件
【裁判全文】
臺灣花蓮地方法院民事裁定            98年度消債更字第32號
聲  請  人  甲○○
上列當事人因消費者債務清理事件聲請更生及保全處分，本院裁
定如下：
   主      文
更生及保全處分之聲請均駁回。
聲請費用由聲請人負擔。
    理      由
一、按債務人對於金融機構因消費借貸、自用住宅借款、信用卡
    或現金卡契約而負債務，在聲請更生或清算前，應提出債權
    人清冊，以書面向最大債權金融機構請求協商債務清償方案
    並表明共同協商之意旨，消費者債務清理條例第151條第1項
    定有明文。又聲請更生或清算不合程式或不備其他要件者，
    法院應以裁定駁回之，但其情形可以補正者，法院應定期間
    先命補正，復為同條例第8條所明定。
二、本件更生聲請之意旨略以：因積欠銀行債務，聲請人無力繳
    納欠款，於消費者債務清理條例施行後，曾以書面向最大債
    權金融機構臺灣銀行權請求共同協商債務清理方案，惟遭臺
    灣銀行以其因「債務清償方案未獲全體無擔保債權金融機構
    同意」而不成立，此有前置協商不成立通知書乙份附卷可參
    ，爰依法聲請鈞院准予更生，並同時聲請保全處分等語。
三、經查：
  (一)債務人係擔任台灣人壽之保險員，職級為「15培訓主任」，
    名下有汽車一部，於95年度所得收入為新臺幣（下同）1,15
    4,303元、96年度所得收入為1,292,700元、97年度之收入為
    947,601元、98年1月至4月之收入為62,999元（入帳日1/15)
    、39,463元 (入帳日2/ 13)、36,085元 (入帳日3/13)、33,
    068元 (入帳日4/15)，其於97年4月16日檢具「債務人向金
    融機構辦理前置協商申請書」、財產及收支狀況說明書、聯
    徵中心當事人查詢個人資料（信用報告）回覆書（報表編號
    ：PL R2）、債權人清冊、94及95年所得稅各類所得資料清
    單、財產歸屬資料清單、勞工保險被保險人投保資料表、戶
    口名簿、身分證影本等件，依消費者債務清理條例第151條
    之規定，向最大債權銀行即臺灣銀行申請前置協商，經通報
    各債權銀行陳報債權，計有台北富邦銀行等10家金融機構遵
    期申報，但因聯邦銀行表示聲請人使用信用卡購買黃金有道
    德風險之虞，故不同意該方案，致協商未成立，此有債務人
    之96年1月至98年3月之台灣人壽業務津貼表、合作金庫存摺
    資料、財產清單、95年度及96年度綜合所得稅各類所得資料
    清單、97年度綜合所得稅電子結算﹝二維條碼﹞申報書、臺
    灣銀行債權管理部98年4月20日債管清字第09850022931號函
    、玉山商業銀行股份有限公司98年5月11日陳報狀各乙份在
    卷可稽。
  (二)按本條例之立法目的，係為使不幸陷入經濟困境之人得以清
    理債務、重建生活，並在清理過程中能保有符合人性尊嚴之
    最低基本生活，而非維持債務人過去慣常之寬逸生活。是於
    評估履行還款是否顯有重大困難時，並非由債務人任意主張
    其基本生活費用之數額，否則將造成揮霍無度者，反而更容
    易進入更生程序之歧異現象。本件債務人於98年4月21日陳
    報財產及收入狀況明細表雖稱聲請前二年之每月需支出74,9
    90元（元以下四捨五入），包含執行業務相關費用30,974元
    、雜項費用8,949元、二名子女扶養費用19,359元、稅務費
    用5,567元及保險費10,141元，惟：
  1.執行業務相關費用30,974元及雜項費用8,949元部分：
  (1)聲請人陳報每月支出執行業務相關費用30,974元，包含：服
    裝費（制服、鞋類等）667元、交通費（火車票、油費等）1
    6,316元、電話費（連絡客戶）2,686元、電腦維修費500元
    、文書器具費（墨水夾、文書夾等）967元、交際費（請客
    戶用餐、喝茶或贈送小禮物）8,000元及年節送禮（年曆、
    月曆、中秋禮盒等）1,839元；每月支出雜項費用8,949元，
    包括：父母之孝養金（每月1人2千元、過年紅包1人3,600元
    、生日禮金1人1,200元）2800元、水電費1,500元、個人膳
    食825元、日常生活用品（衛生換洗用具）3,000元、醫療費
    用（平均每人每月健保門診）825元。
  (2)經查：債務人之職業為保險員，且為培訓主任，其職業之特
    性雖需較一般人支出較多之業務費用，然前開所列費用已逾
    一般人生活所必要，顯然過高，本院認為執行業務相關費用
    應以5千元為適當。至債務人之基本生活費用，依行政院主
    計處公告之98年度台灣省平均每人每月最低生活費用，以每
    年家庭收支調查，計算出平均每人每月消費支出（包含食品
    費、衣著鞋襪費、房租水電費、家居管理費、醫療保健費、
    交通通訊費、娛樂教育費及雜項支出）之百分之60作為最低
    生活費為標準，應以9,829元為適當。另支出孝養金2,800元
    之部分，核屬適當，應予准許。
  (3)據此，債務人以前開金額列計聲請人生活基本開銷，確屬過
    高，本院認為以17,629元（執行業務相關費用5,000元＋本
    人每月最低生活費用9,829元＋孝養金2,800元＝17,629元）
    為適當，逾此部分者，不應准許。
  2.二名子女扶養費用19359元部分：
  (1)債務人於98年4月21日陳報狀子女扶養費，並於其後補正每
    月支出細目為安親班費用7,800元、註冊費1,500元、補習費
    5,000元、膳食費7,893元及服裝費（制服、鞋類等）1,333
    元。惟其於「依法受債務人扶養之人」之部分則列每月支出
    扶養長女費用14,070元及長男費用9,350元，計為23,420元
    。
  (2)按父母對於未成年子女之扶養義務，不因結婚經撤銷或離婚
    而受影響，民法第1116條之2定有明文。債務人雖與前妻乙
    ○○於97年6月27日離異，並約定其二名子女由債務人及前
    妻共同行使監護，此有債務人之全戶戶籍謄本在卷可稽。是
    以乙○○本應與債務人共同負擔子女扶養費用之支出，且依
    94年至97年之財產所得資料所示，乙○○名下有房、地及汽
    車各一筆外，其94年收入640,705元、95年收入863,154元、
    96年收入1,021,489元、97年收入903,272元，且另有存款若
    干，並無不能支付子女扶養費之情形。
  (3)據上，債務人之子女丙○○及丁○○分別為13歲及10歲，債
    務人主張每月支出安親班、補習班及服裝費等費用，非屬一
    般必要支出，則債務人主張每月支出子女扶養費23,420元之
    金額，顯屬過高；至其主張每月支出子女扶養費19,359元之
    部分，應由債務人與前妻乙○○共同負擔，則債務人需負擔
    之金額為9,680元（元以下四捨五入）。縱以行政院主計處
    公告之98年度台灣省平均每人每月最低生活費用9,829元計
    算，債務人與前妻共同分擔後，亦僅需支付9,829元為適當
    。
  3.稅務費用5,567元部分：
    依債務人陳報每月支出稅務費用5,567元，包括：牌照稅（
    汽車車牌：戊○-4438）400元及所得稅（96年度62,000元，97
    年度預估值）5,167元。此項支出既屬國家稅收，此部份之
    支出，即有必要。
  4.保險費10,141元部分：
  (1)聲請人陳報每月支出保險費10,141元，包括：勞健保（本人
    、子女及前妻之健保費用，由債務人帳戶扣除）3,137元、
    商業醫療保險（本人及子女）7,004元。
  (2)經查：依債務人之業務津貼表記錄所示，其支出勞保費用為
    428元，則其支出之健保費用為2,709元（計算式為：3,137
    元－428元＝2,709元），係包含本人、子女及前妻之健保費
    用，且前妻之薪資大致與債務人相當，其健保費應無高於債
    務人之情形，則債務人應負擔之健保費用為1,355，據此，
    債務人應負擔之勞健保費用為1,783元（計算式：（2,709
    2 ）＋428＝1,783元，元以下四捨五入）。
  (3)至債務人所主張為本人及子女投保之商業保險，依其補正釋
    明之保險相關資料及本院查詢結果所示，係屬日額型健康醫
    療險、個人傷害險及個人壽險，此均係全民健康保險以外之
    保險契約，於聲請人負債而無法清償之情形，此保險費之支
    出既非為維持債務人生存之必要費用，難認係屬債務人必要
    之支出。
  5.依上列各項支出計算，債務人每月之基本支出為34,808元（
    計算式：執行業務相關費用5,000元＋本人每月最低生活費
    用9,829元＋孝養金2,800元＋子女扶養費9,829元＋稅務費
    用5,567元＋勞健保費用1,783元＝34,808），以債務人98年
    1月至4月之平均收入為42,904元（〈62,999＋39,463＋36,0
    85＋33,068元〉4＝42,904元，元以下四捨五入），扣除
    基本支出後，尚有8,096元之餘裕。
  (三)此外，依債務人臺灣銀行存摺資料，於96年7月起至98年3月
    ，每月即有13,500元至14,000元不等之金額匯入，共計18次
    ，平均每月約有13,744元，經債務人陳報本院之說明為此係
    前妻乙○○代墊臺灣銀行之信用貸款款項，基於情分，願意
    作為代墊之動作，等到債務人較有能力時，再做攤還等語。
    則不論乙○○是否願意繼續為債務人代墊，債務人每月於扣
    除基本生活支出後，可支配之金額至少有8,096元，仍得據
    以向各債權機構申請個別協商。
四、綜上所述，本件債務人尚非無法支付所欠債務，此事實債務
    人亦無從補正後予以變更，依首揭條文之意旨，自應駁回其
    更生之聲請。本件更生之聲請既予以駁回，則聲請人保全處
    分之聲請即失所附麗，應一併駁回，爰裁定如主文。
中    華    民    國    98    年    5     月    25    日
                        臺灣花蓮地方法院民事庭
                            法      官  劉柏駿
以上正本係照原本作成。
如不服本裁定，應於裁定送達後10日內向本院提出抗告狀（應抄
附繕本），並繳納抗告費新臺幣壹仟元。
中    華    民    國    98    年    5     月    25    日
                            法院書記官  蔡芬芳


司法院資訊處製作；財團法人民間司法改革基金會備份。
